【裁判字號】    99,重訴,2
【裁判日期】    990324
【裁判案由】    債務人異議之訴
【裁判全文】
臺灣高雄地方法院民事判決               99年度重訴字第2號
原      告  戊○○
            丙○○
            丁○○
            乙○○
共      同  呂富田律師
訴訟代理人  黃宏綱律師
被      告  富邦資產管理股份有限公司
法定代理人  甲○○
訴訟代理人  賴盛星律師
上列當事人間債務人異議之訴事件，經本院於民國99年3 月1 日
言詞辯論終結，判決如下：
    主      文
本院九十八年度司執字第九九０九六號給付借款強制執行事件對
原告所為之強制執行程序應予撤銷。
原告其餘之訴駁回。
訴訟費用由被告負擔。
    事實及理由
壹、程序方面：
    按訴狀送達後，原告不得將原訴變更或追加他訴。但被告同
    意者，或請求之基礎事實同一者，不在此限；被告於訴之變
    更或追加無異議，而為本案之言詞辯論者，視為同意變更追
    加，民事訴訟法第255 條第1 項第1 款、第2 款、第2 項定
    有明文。原告原起訴請求本院98年度司執字第99096 號執行
    案件對原告所為之強制執行程序應予撤銷，嗣於民國99年3
    月1 日言詞辯論時追加聲明請求被告不得依本院92雄院貴民
    瑞90執字第7726號債權憑證對原告強制執行，經核上開追加
    與原告起訴之基礎事實同一，被告對原告之追加亦無異議，
    並為本案之言詞辯論，是揆諸前開規定，原告所為之訴之追
    加，應予准許，先此敘明。
貳、實體方面：
一、原告主張：訴外人陳素枝前因積欠訴外人合作金庫股份有限
    公司（下稱合庫）借款未為清償，又於85年11月9 日死亡，
    而原告為陳素枝之繼承人，且未於法定期間內為限定或拋棄
    繼承，合庫乃對原告訴請清償借款，並取得本院89年度重訴
    字第806 號民事判決之執行名義，復於執行後換發取得本院
    90年度執字第7726號債權憑證（下稱系爭執行名義），嗣合
    庫將上開債權讓與被告，被告即執系爭執行名義聲請對原告
    之薪資債權予以強制執行，經本院以98年度司執字第99096
    號強制執行程序（下稱系爭執行程序）受理在案；惟原告於
    繼承開始時，均係限制能力人，而原告繼承之唯一遺產即高
    雄縣仁武鄉○○路81-44 號房地，業經合庫聲請本院以90年
    度執字第7726號強制執行時拍賣受償新臺幣（下同）3,738,
    000 元，原告並未因繼承陳素枝之遺產而受有利益，且原告
    均為基層勞工，收入微薄，若由原告就欠款餘額6, 675,652
    元代為清償，顯然有失公平，而有民法繼承編施行法第1 之
    1 條規定之適用。為此，爰依強制執行法第14條第1 項之規
    定提起本訴，並聲明：(一)被告不得依系爭執行名義對原告強
    制執行。(二)本院98年度司執字第99096 號執行事件對原告所
    為之系爭執行程序應予撤銷。
二、被告則以：原告為陳素枝之繼承人，其等既未向法院聲明限
    定或拋棄繼承，自應就陳素枝之債務為概括繼受，被告依法
    得對原告之財產為強制執行；又被告據以執行之系爭執行名
    義係由本院89年度重訴字第806 號對原告之民事確定終局判
    決所換發之債權憑證，而依民事訴訟法第400 條第1 項規定
    ，該確定之終局判決對原告即有既判力，原告自應受確定判
    決之拘束，縱嗣後民法繼承編有修訂第1153條第2 項及增訂
    民法繼承編施行法第1 條之1 ，惟此乃確定判決後之法律變
    更，而原告復未有強制執行法第14條前段所謂消滅債權人請
    求之清償、提存、抵銷、免除等事由，是原告提起本件訴訟
    顯屬無據；縱認原告得依強制執行法第14條規定提起債務人
    異議之訴，惟原告既主張依新修正之民法繼承編施行法第1
    條之1 規定，以所得遺產為限負清償責任，原告自應就所得
    遺產為何及有顯失公平等有利之事實為舉證等語資為抗辯，
    並聲明：駁回原告之訴。
三、兩造不爭執事項：
  (一)原告之被繼承人陳素枝因積欠合庫債務未能清償，嗣陳素枝
    於85年11月9 日死亡，原告為其繼承人，且未向法院聲明拋
    棄或限定繼承，合庫乃依法訴請原告清償借款，經本院以89
    年度重訴字第806 號判決命原告及訴外人陳石山等連帶給付
    合庫7,757,258 元及85年7 月24日起至清償日止，按年息10
    .55%計算之利息，暨逾期在6 個月以內者，按上開利率10%
    ，逾期超過6 個月者，超過部分按上開利率20% 計算之違約
    金，並已確定。
  (二)陳素枝死亡時，原告均未滿20歲，為限制行為能力人。
  (三)合庫有聲請拍賣原告繼承陳素枝之不動產而受償3,738,000
    元，另於92年11月3 日受償2,400,000 元，於抵扣利息及違
    約金後，合庫對原告之債權為6,675,652 元及自92年11月3
    日起至清償日止，按年息10.55%計算之利息，暨按上開利率
    20% 計算之違約金。
  (四)被告於98年3月11日受讓合庫對原告之上開債權。
  (五)合庫以上開確定判決換發本院92雄院貴民瑞90執字第7226號
    債權憑證（即系爭執行名義），被告並持系爭執行名義向本
    院聲請對原告之薪資為強制執行，並向本院聲請扣押原告戊
    ○○對帕莎蒂娜國際有限公司美術館分公司、原告乙○○對
    真光股份有限公司之薪津債權，經本院系爭執行程序准予扣
    押在案。
四、本件爭執事項：
  (一)原告繼承被繼承人陳素枝之遺產範圍為何？
  (二)如由原告繼續履行繼承債務，是否顯失公平？原告得否於確
    定判決後再執民法繼承編施行法第1 條之1 之規定為抗辯？
    原告請求有無理由？
五、本院之判斷：
  (一)按「繼承人為無行為能力人或限制行為能力人對於被繼承人
    之債務，以所得遺產為限，負清償責任」、「繼承在民法繼
    承編中華民國96年12月14日修正施行前開始，繼承人於繼承
    開始時為無行為能力人或限制行為能力人，未能於修正施行
    前之法定期間為限定或拋棄繼承，由其繼續履行繼承債務顯
    失公平者，於修正施行後，得以所得遺產為限，負清償責任
    」，97年1 月2 日修正公布之民法第1153條第2 項及繼承編
    施行法第1 條之1 第2 項分別定有明文。又民法繼承編於96
    年12月14日關於第1153條第2 項規定所為之修正，及民法繼
    承編施行法增訂第1 之1 條，係於97年1 月2 日經總統以華
    總一義字第09600179031 號令修正公布，依中央法規標準法
    第13條規定，應自公布之日起算至第3 日即97年1 月4 日起
    發生效力。查原告之被繼承人陳素枝係於85年11月9 日死亡
    ，故原告開始繼承之時間係在97年1 月2 日民法第11 53 條
    第2 項規定修正施行前，當時原告均為限制行為能力人，且
    未能於修正施行前之法定期間為限定或拋棄繼承等情，為兩
    造所不爭執，則倘若由原告繼續履行繼承陳素枝之債務，確
    有顯失公平之情形，依前開法條規定，其自得主張僅以所得
    遺產為限，負清償責任。
  (二)又前揭條文所謂之「由其繼續履行繼承債務顯失公平」，本
    院認應以繼承人與繼承債務發生之關連性、繼承人有否於繼
    承開始前自被繼承人處取得財產，及取得多寡為判斷之準據
    。亦即，債務之發生直接與繼承人有關連者，如被繼承人為
    繼承人求學、分居或營業所發生之負債，由繼承人繼承該債
    務即非顯失公平，又如被繼承人曾於繼承開始前贈與繼承人
    超過所負債務財產，或依被繼承人對繼承人之扶養狀況，與
    所負債務之金額比例為比較，尚非顯然失衡者，皆係因繼承
    人之受有利益而影響被繼承人債務之清償，亦可認非顯失公
    平。至若繼承人與繼承債務之發生並無關連、或繼承人對被
    繼承人財產狀況全然無涉，且依繼承人之經濟狀況，承受繼
    承債務將影響其生存權及人格發展者，若仍令繼承人就被繼
    承人債務負完全之清償責任，自屬顯失公平。經查：原告之
    被繼承人陳素枝係於83年間向合庫借款808 萬元，當時原告
    戊○○、丙○○、丁○○、乙○○分別年僅13歲、11歲、16
    歲、15歲之限制行為能力人，有系爭借款借據、抵押權設定
    契約書、戶籍謄本及本院89年度重訴字第806 號確定判決在
    卷可稽（見本院90執字第7726號卷內借款資料、本院卷第16
    頁至第21頁、第57頁），則以陳素枝借款之數額及原告當時
    之年齡比對，實難認此巨額借款係供扶養原告或維持家計之
    用，又衡諸陳素枝借款未久，即於85年11月9 日死亡，生前
    並未贈與原告任何財產，死亡時亦僅留下借款之物上擔保物
    即上開坐落高雄縣仁武鄉○○段19-94 地號土地及其上同段
    1796建號即門牌號碼高雄縣仁武鄉○○路81-44 號建物，有
    財政部臺灣省南區國稅局高雄縣分局98年12月17日南區國稅
    高縣一字第0980074645號函及附件之遺產稅免稅證明書附卷
    可佐（見本院卷第42頁、第43頁），而被告對上開國稅局函
    及附件之真正亦無爭執，原告主張陳素枝之遺產僅有上開房
    地，應屬可信；又上開房地業在合庫就陳素枝之欠款取得對
    原告之上開勝訴判決後即持以執行拍賣該房地而受償，有上
    開確定判決及強制執行金額計算書分配表可稽，且為兩造所
    不爭執，並經本院核閱90年度執字第7726號卷查證無訛，更
    堪認原告與陳素枝所負上開債務並無關連，亦未因此受益，
    則被告現聲請本院就原告戊○○、乙○○等人之薪資債權強
    制執行，而參以其等為一般基層勞工，收入非多，亦無不動
    產，有其等之97年度綜合所得稅各類所得資料清單在卷可稽
    （見本院98司執字第99096 號卷內原告所得資料清單），若
    令原告繼承陳素枝所欠鉅額債務，對其生存發展及家計維繫
    應有相當不利之影響，自有顯失公平之情形。故原告主張其
    等得適用民法繼承編施行法第1 條之1 第2 項之規定，僅以
    所得遺產為限，負清償責任當屬可採。被告抗辯原告繼承陳
    素枝之遺產，應非僅上開房地云云，惟未舉證以實其說，尚
    難採信。
  (三)再按執行名義成立後，如有消滅或妨礙債權人請求之事由發
    生，債務人得於強制執行程序終結前，向執行法院對債權人
    提起異議之訴，強制執行法第14條第1 項前段定有明文。又
    所謂消滅債權人請求之事由，係指足以使執行名義之請求權
    及執行力消滅之原因事實，如清償、提存、抵銷、免除、混
    同、債權之讓與、債務之承擔、解除條件之成就、和解契約
    之成立，或類此之情形，始足當之。至所稱妨礙債權人請求
    之事由，則係指使依執行名義所命之給付，罹於不能行使之
    障礙而言（最高法院94年度臺上字第671 號判決參照）。另
    按判決之既判力係僅關於確定判決之事實審言詞辯論終結時
    之狀態而生，故在確定事實審言詞辯論終結後所發生之新事
    實，並不受其既判力之拘束，亦有最高法院39年台上字第21
    4 號判例可資參照。本件被告固以合庫取得上開確定判決之
    執行名義再換發系爭執行名義後，持之對原告聲請本件強制
    執行，抗辯原告應受既判力之拘束云云，惟原告所主張之民
    法繼承編施行法第1 條之1 第2 項規定係於97年1 月2 日增
    訂，上開條文之增修訂係屬於事實審言詞辯論終結後所發生
    之新事實，依照上開最高法院判例之見解，本件自不受前訴
    既判力之拘束，又原告係因上開執行名義成立後之法律修正
    ，且原告並未繼承陳素枝任何遺產等情前已詳述，致原告僅
    需以所得遺產為限負清償責任，即應認原告有消滅或妨礙被
    告請求之事由發生，則原告依前開強制執行法第14條第1 項
    規定，據以對本院98年度司執字第99096 號強制執行事件提
    起債務人異議之訴，請求就本院98年度司執字第99096 號執
    行事件對原告所為之系爭強制執行程序應予撤銷，應屬有據
    ，被告抗辯應受上開確定判決之拘束云云，為無理由。
  (四)末民法繼承編施行法第1 條之1 第2 項之規定，係以繼承人
    於符合該條所定條件時，得以所得遺產為限，負清償責任，
    故原告僅係因符合上開法律修正所定條件而取得對被告債權
    有消滅或妨礙之事由，得在被告強制執行時以此抗辯並提出
    債務人異議之訴請求撤銷執行程序，然究非因此得限制被告
    聲請強制執行之權利，故原告請求被告不得依本院核發之系
    爭執行名義對原告為強制執行，為無理由，應予駁回。
六、綜上所述，原告本於上開原因事實，主張依97年1 月2 日公
    布之民法繼承編施行法第1 之1 條第2 項規定，被告不得就
    原告繼承陳素枝所得遺產以外之範圍執行原告之薪資，請求
    撤銷本院對原告所為之系爭執行程序，為有理由，應予准許
    ，逾此部分，則無理由，應予駁回。
七、本件判決基礎已臻明確，兩造其餘攻防方法及訴訟資料經本
    院斟酌後，核與判決結果不生影響，故不另一一論述，併此
    敘明。
八、據上論結，原告之訴為一部有理由，一部無理由，依民事訴
    訟法第79條，判決如主文。
中    華    民    國    99    年    3     月    24    日
                  民事第四庭  法  官  楊淑珍
正本係照原本作成。
如不服本判決，應於送達後20日內，向本院提出上訴狀並表明上
訴理由，如於本判決宣示後送達前提起上訴者，應於判決送達後
10日內補提上訴理由書（須附繕本）。
中    華    民    國    99    年    3     月    24    日
                              書記官  吳良美

司法院資訊處製作；財團法人民間司法改革基金會備份。
